【裁判字號】    92,上訴,700
【裁判日期】    920730
【裁判案由】    違反公司法
【裁判全文】
臺灣高等法院臺南分院刑事判決             九十二年度上訴字第七號    Ｃ
      上  訴  人  臺灣嘉義地方法院檢察署檢察官
      上  訴  人
      即  被  告  甲  ○  ○
      選任辯護人  高  原  茂
右上訴人因被告違反公司法案件，不服臺灣嘉義地方法院九十二年度訴字第五四五號
中華民國九十二年五月二十三日第一審判決（起訴案號：臺灣嘉義地方法院檢察署九
十一年度偵字第三二九一號），提起上訴，本院判決如左：
      主      文
原判決撤銷。
甲○○為公司負責人，公司應收之股款，股東並未實際繳納，而以申請文件表明收足
，處有期徒刑肆月，如易科罰金，以參佰元折算壹日。
      事      實
一、甲○○係設址於嘉義市○區○○里○○○路六一六巷八一號香林企業有限公司（
    以下簡稱香林公司）之負責人，於民國（下同）八十六年四月十日辦理香林公司
    設立登記時，明知公司應收之股款，股東應實際繳納，不得僅以申請文件表明收
    足，而其本人及公司股東吳和枝（原名吳合枝）、王財、王黃蘭、吳慶同、吳蔡
    金玉等人於設立登記前並未實際繳足出資股款，竟於八十六年三月八日，以香林
    公司籌備處，向世華聯合商業銀行嘉義分行申請開戶，並存入來源不明之現金新
    台幣（下同）五百萬元至香林企業有限公司籌備處設於世華聯合商業銀行帳號0
    0000000000號內帳戶，取得存款證明後，隨即將上開五百萬元提走，
    再委由不知情之會計師許明哲在查核報告書、股東繳納股款明細表、資產負債表
    及上開帳戶存摺上簽證後，由其連同香林公司章程，持向主管機關臺灣省政府建
    廳（現為經濟部中部辦公室）申辦公司設立登記，並於八十六年四月十二日以八
    六建三字第一四八二四○號函文核准設立登記在案。
二、案經臺灣嘉義地方法院檢察署檢察官自動檢舉偵查起訴。
      理      由
一、訊據上訴人即被告甲○○矢口否認前揭犯行，辯稱：五百萬元實際上全由伊一人
    出資，於公司申請設立前存入，之後為了公司營運所需，因而將資金轉到中國農
    民銀行，藉以因應公司營運後陸續支出，其不違反「資本維持原則」，且公司法
    新修正後，已准許形式意義之一人公司存在，而香林公司迄今仍持續合法經營中
    ，並非虛設公司，基於企業維持之要求，只要公司之存續及經營不會危害社會，
    應可容許實質意義一人公司之存在云云。然查：
（一）香林公司於八十六年四月十日申請設立登記，公司資本總額為五百萬元，被告
      任董事外，另有股東五人，除被告與吳和枝出資各一百萬元，其餘股東王財、
      王黃蘭（係被告之父母）、吳慶同、吳蔡金玉（係被告之岳父母）各出資七十
      五萬元，此有臺灣省政府建設廳八十六年四月十二日八六建三字第一四八二四
      ○號函、公司章程、設立登記事項卡、董事、股東名單各一份附卷可稽（見偵
      查卷第五頁至第九頁）。
（二）香林公司成立時，所有股東均未出資，被告與吳和枝僅付公司成立手續費用等
      情，業據被告於偵查時自承：「（問：香林公司成立時你們夫妻各付多少？）
      都沒有出資，只有成立公司之手續費。」（見偵查卷第十一頁反面），核與證
      人吳和枝於偵訊時證述：「（問：香林公司成立時你們夫妻各付多少？）只有
      付公司之手續費，雙方都沒有出資，其他也是人頭。」等語（見偵查卷第十一
      頁反面）相符，再徵之證人王黃蘭於原審證述：「（問：你是股東之一否？）
      我有拿印章給我兒子，錢都是我兒子出的，我兒子說我是股東。」、「（問：
      是否知道還有哪些股東？）我知道還有他太太及他丈母娘，但他們都沒出錢。
      」等語（見原審卷第一０八頁），足證被告及其他股東於香林公司設立時亦未
      實際出資無誤。
（三）又查，香林公司以「香林企業有限公司籌備處」為戶名，在世華聯合商業銀行
      嘉義分行設立帳號000000000000號之活期存款帳戶，係八十六年
      三月八日開戶，並於同日存入現金五百萬元，於同年三月十日再存入現金五百
      元後，當日隨即以轉帳方式提領五百萬元，除同年六月二十一日有利息四八二
      元外，並未有任何之資金存入，迨同年六月二十五日提領存戶內之【所有現金
      】九百八十二元後，隨即銷戶，此有世華聯合商業銀行嘉義分行九十二年四月
      四日九二世嘉義字第○○七六號函及所附之存提款明細附卷可參（見原審卷第
      九四、九五頁），其存放公司資本五百萬元之時間，僅有三日，該五百萬元來
      源不明，亦不知去向，此益證香林公司在八十六年四月十二日設立登記時，該
      公司實際上並未收足應繳納之股款無誤。此外並有許明哲會計師事務所查核報
      告書、股東繳納現金股款明細表、委託書、資產負債表、世華聯合商業銀行之
      帳號00000000000號存摺各一份附卷可資佐證（見偵查卷第十六頁
      至第二十一頁）。
（三）雖被告於本院審理時改稱：五百萬元均係伊個人所出的，是自己賣一塊地及父
      親賣三塊地之價金及定金所得，其後來雖將世華銀行之帳戶內之五百萬元轉走
      ，其實是轉到中國農民銀行之帳戶內，並用以支付公司營運云云（見本院九十
      二年七月二十三日審判筆錄）。然查，被告此一陳述不僅與其於偵查時之前揭
      陳述不符，且與其於原審供承：與香林公司有資金往來之行庫，只有世華銀行
      一家（見原審卷第一一九頁）等語前後矛盾，復與前揭證人吳和枝、王黃蘭等
      人之供述不符，實難採信。再者，被告自承：在公司設立之時，因承接妻子與
      人經營不善之兩家公司，積欠中國農民銀行二千三百萬元債務等語（見本院九
      十二年七月二十三日審判筆錄），是其於公司設立當時既已負債累累，縱賣土
      地亦不足還債，焉有能力再籌措五百萬資金。且依被告所提出之兩份土地買賣
      契約書，第一份記載給付定金之時期為八十六年五月二十九日，給付中款及尾
      款之日期分別為八十六年六月二十日與九月四日，其與系爭五百萬元存款係八
      十六年三月八日就存入，顯然無關係，另第二份土地買賣契約，則無記載訂約
      日期，且其買賣價金是否已收取、收取多少、匯款記錄為何，均未見任何證據
      ，更難以之作為被告籌措公司資金之證明。再觀之被告所提出之中國農民銀行
      帳戶資料，其中雖有香林公司金錢往來資料，惟其開戶日期為八十六年十二月
      三十一日，且僅存入一千元，核其與香林公司於世華銀行五百萬元之存款，於
      八十六年三月十日時即已轉帳提領之日期及金額均不符，更足證被告辯稱：其
      將五百萬元資金轉入農民銀行運用云云，不可採憑。
（四）按公司法第九條第三項之立法原意，旨在防止虛設公司及防範經濟犯罪之發生
      ，蓋公司為法人，而具有獨立之人格，其財務與個人之財產係屬分離，此亦係
      為保障公司債權人所由規定，而公司成立及增資時資本額之確實，乃係此精神
      之表現。若有以公司應收之股款，股東並未實際繳納，而以申請文件表明收足
      ，就其所侵害法益之質及量，自一般健全公司營運及社會交易安全之觀點而論
      ，其行為之結果將對於上開法益造成危險或實害，則就其行為之方法或態樣違
      反社會倫理規範或社會相當性之程度加以衡量，應屬適合並應該施以刑罰制裁
      手段，此亦為上該法條規範之目的，縱使目前立法趨勢已逐漸承認「一人公司
      」之企業型態，仍不否定公司應收足股款以確保其資本額之立法理由，被告身
      為公司之董事，其欲成立公司，就法律上開基本保障債權人之精神，實難推為
      不知。
（五）綜上所述，被告所辯，均不足採信，其犯行堪以認定，應依法加以論科。
二、核被告所為，係犯修正前公司法第九條第三項前段，公司負責人違反公司應收之
    股款，股東並未實際繳納，而以申請文件表明收足之規定之罪，而公司法業經於
    八十六年六月二十五日修正公布，並於同年月二十七日生效，嗣又於九十年十一
    月十二日修正公布，同年月十四日施行。比較被告行為時及八十六年六月二十五
    日修正公布，並於同年月二十七日生效公司法第九條第三項規定之結果，除八十
    六年六月二十五日修正公布，並於同年月二十七日生效之公司法第九條第三項關
    於罰金之規定修正為新台幣六萬元以下外，其餘均與被告行為時之舊法相同，而
    被告行為時之舊法關於罰金之規定係二萬元以下，即新台幣六萬元以下，刑度與
    八十六年六月二十五日修正公布，並於同年月二十七日生效之公司法第九條第三
    項規定原無何軒輊。而八十六年六月二十五日修正公布，並於同年月二十七日生
    效之公司法第九條第三項與修正後之現行公司法第九條第一項規定，其中法定刑
    原係處五年以下有期徒刑、拘役或科或併科新臺幣六萬元以下罰金規定，修正為
    處五年以下有期徒刑、拘役或科或併科新臺幣五十萬元以上二百五十萬元以下罰
    金，是比較新舊法之結果，以舊法即八十六年六月二十五日修正公布，並於同年
    月二十七日生效之公司法第九條第三項刑度有利於被告，爰依刑法第二條第一項
    但書之規定，依修正前八十六年六月二十五日修正公布，並於同年月二十七日生
    效之之公司法第九條第三項論處。
三、原判決予以論罪科刑，固非無見，惟查：刑法第二百十四條使公務員登載不實事
    項於公文書罪，須一經他人之聲明或申報，公務員即有登載之義務，並依其所為
    之聲明或申報予以登載，而屬不實事項者，始足構成，若其所為之聲明或申報，
    公務員尚須為實質之審查，以判斷其真實與否，始得為一定之記載者，即非本罪
    所稱之使公務員登載不實。又公司法第三百八十八條規定「主管機關對於公司登
    記之申請，認為有違反法令或不合法定程式者，應令其改正，非俟改正合法後，
    不予登記。」第四百十二條第一項規定「有限公司應於章程訂立後十五日內，將
    左列事項，向主管機關申請為設立之登記：一、第一百零一條所列各款事項。二
    、繳足股款之證件。三、以現金以外之財產抵繳股款者，其姓名及其財產之種類
    、數量、價格或估價之標準。」同條第二項規定「主管機關對於前項之申請，應
    派員檢查，並得通知公司限期申復。」依上開規定觀之，向主管機關申請為有限
    公司設立之登記，其於申請設立登記時，公司應收之股款是否確已繳足，主管機
    關應派員檢查，並得通知公司限期申復，亦即須為實質之審查，以判斷其真實與
    否，而非僅依其申請或聲明即為一定登載之形式審查，則有限公司負責人明知申
    請設立登記時，公司應收之股款並未繳足，仍以申請文件表明收足而使公務員將
    此不實事項予以登載，應僅成立公司法第九條第三項前段之罪，無適用刑法第二
    百十四條論罪之餘地（最高法院八十九年台非字第四六號裁判參照）。本件原判
    決認定被告利用無犯罪故意之會計師將相關資料向主管機關申辦公司設立登記，
    係犯使該管公務員登載於其職務上掌管公司設立登記事項卡之公文書罪，並與被
    告所犯上開違反修正前公司法第九條第三項前段部分之罪，論以牽連犯，其判決
    容有違誤。被告上訴意旨，猶執前詞，否認犯罪，為無理由，應予駁回。檢察官
    上訴意旨指摘原判決有前揭違誤之處，其上訴有理由，自應由本院將原判決撤銷
    改判。爰審酌被告犯罪動機、其犯罪之目的、手段、犯罪對社會經濟所生之危害
    非大、被告品行尚稱良好、生活狀況亦正常，及犯罪後猶否認犯罪之態度等一切
    情狀，量處如主文第二項所示之刑。又按刑法第四十一條原規定：「犯最重本刑
    為三年以下有期徒刑以下之刑之罪，而受六月以下有期徒刑或拘役之宣告，因身
    體、教育、職業或家庭之關係，執行顯有困難者，得以一元以上三元以下折算一
    日，易科罰金。」，惟該條文業經修正為（第一項）：「犯最重本刑為五年以下
    有期徒刑以下之刑之罪，而受六個月以下有期徒刑或拘役之宣告，因身體、教育
    、職業、家庭之關係或其他正當事由，執行顯有困難者，得以一元以上三元以下
    折算一日，易科罰金。但確因不執行所宣告之刑，難收矯正之效，或難以維持法
    秩序者，不在此限。」，（第二項）「併合處罰之數罪，均有前項情形，其應執
    行之刑逾六月者，亦同。」，並於九十年一月十日經總統公布施行，同年月十二
    日生效，本件被告犯罪時間在舊法時期，犯罪後法律有變更，比較新舊法結果，
    以新法較有利於被告，自應適用修正後刑法第四十一條第一項前段規定，併予諭
    知易科罰金之折算標準。
據上論結，應依刑事訴訟法第三百六十九條第一項前段、第三百六十四條、第二百九
十九條第一項前段，修正前公司法第九條第三項，刑法第十一條前段、第二條第一項
、刑法第四十一條第一項前段，罰金罰鍰提高標準條例第一條前段、第二條，判決如
主文。
本案經檢察官李傳來到庭執行職務。
中    華    民    國      九十二      年      七      月      三十      日
                                  臺灣高等法院臺南分院刑事第五庭
                                      審判長法官  楊    明    章
                                            法官  戴    勝    利
                                            法官  顏    基    典
右正本證明與原本無異。
如不服本判決，應於判決送達後十日內向本院提出上訴狀，其未敘述理由者並應於提
出上訴狀後十日內向本院補提理由書（應附繕本)。
                                      法院書記官  呂    嘉    文
中    華    民    國      九十二      年      七      月      三十      日
附錄法條：
修正前公司法第九條第三項：
公司應收之股款，股東並未實際繳納，而以申請文件表明收足，或股東雖已繳納而於
登記後將股款發還股東，或任由股東收回者，公司負責人各處五年以下有期徒刑、拘
役或科或併科新臺幣六萬元以下罰金。


司法院資訊處製作；財團法人民間司法改革基金會備份。
